臺灣花蓮地方法院民事裁定　　　　　　100年度消債更字第5號
聲　 請　人　張元誠
代　 理　人　李文平律師
上列當事人因消費者債務清理事件聲請更生，本院裁定如下：
    主      文
聲請駁回。
聲請費用由聲請人負擔。
    理      由
一、按債務人對於金融機構因消費借貸、自用住宅借款、信用卡
    或現金卡契約而負債務，在聲請更生或清算前，應提出債權
    人清冊，以書面向最大債權金融機構請求協商債務清償方案
    並表明共同協商之意旨，消費者債務清理條例（下稱消債條
    例）第151條第1項定有明文。而消債條例所定之前置協商程
    序，其立法目的係因債務人對於金融機構因消費借貸、自用
    住宅借款、信用卡或現金卡契約而負債務，其法律關係較單
    純明確，金融機構並已訂有債務協商機制，使債務人與多數
    債權人間能利用法院程序外解決之協商機制而自主解決其債
    務，如能協商成立，債務人不須依消債條例聲請更生或清算
    ，可疏減法院負擔，有效分配司法資源，遂採行協商前置主
    義。復依消債條例第 3條規定，債務人有不能清償債務或有
    不能清償之虞者，始得依本條例所定更生或清算程序，清理
    其債務。又聲請更生或清算不合程式或不備其他要件者，法
    院應以裁定駁回之，但其情形可以補正者，法院應定期間先
    命補正，復為消債條例第8條所明定。
二、本件更生聲請之意旨略以：聲請人因除與債權人遠東國際商
    業銀行等多家金融機構間信用卡及信用借貸新臺幣 （下同）
    2,269,032元外，尚有其他民間債務，累積債務達2,390,228
    元，已達不能清償債務或有不能清償之虞之程度，且無擔保
    或無優先權之債務總額未逾 1,200萬元，復未經法院裁定開
    始清算程序或宣告破產，嗣依本條例第151條第1項規定，提
    出債權人清冊以書面向最大債權金融機構遠東國際商業銀行
    （下稱遠東銀行）請求協商債務清償方案，該銀行雖提出二
    階段還款方案，72期0利率、每月還款5,000元，但因聲請人
    尚有 2筆元誠國際資產管理股份有公司、台灣金聯資產管理
    股份有限公司之債務及多筆民間債務均無法納入協商，且月
    付金額已達 5,000元，又聲請人目前任職於花蓮縣環保局清
    潔工，月薪17,600元，另因為身心障礙者，每月領取有障礙
    津貼4000元，合計每月收入有21,600元，然聲請人每月平均
    生活必要支出達17,045元（包含與太太二人生活費用 8,000
    元、扶養父母二人費用6,000元、交通費1,000元、勞保費89
    5元、健保費375元及網路費775元，計 17,045元），因而無
    法負擔任何還款條件，致協商不成立，爰聲請更生等語。
三、經查：
（一）消費者債務清理條例第 151條前置協商之規定，其立法目
      的在使債務人及金融機構債權人得自主解決債務，並以更
      生及清算為最後手段性，且為讓金融機構債權人得以瞭解
      債務人之狀況，使債務人及債權人得有效進行協商，並擬
      制債務人於請求協商前置時已授權查詢財務及信用狀況（
      同條第2項 ），故僅在債權人經債務人請求協商後逾30日
      不開始協商，或協商不成立（包括逾90日協商不成立）時
      ，債務人始得向法院聲請更生或清算（同法第153條）。
      而債務人須經協商前置之債務，僅限於金融機構因消費借
      貸、自用住宅借款、信用卡或現金卡契約而負之債務，非
      金融機構之債務則無「協商前置」之適用。
（二）本件聲請人雖曾向其最大債權銀行即遠東銀行為前置協商
      之聲請；遠東銀行提出之還款分案為「72期、0%利率、每
      月還款 5,000元」，然聲請人因無法將其民間債務一併納
      入協商，且每月還款已達 5,000元，實無餘額可再負擔銀
      行之協商還款方案。因聲請人方面表示「無法負擔任何還
      款條件」等情，以致協商不成立，有前置協商不成立通知
      書、遠東銀行陳報狀可稽（本院卷第12、68頁）。惟聲請
      人以扣除無須列入前置協商之民間債務還款後無餘額為由
      致協商不成立，不啻架空協商前置之立法意旨，「前置協
      商」為當事人自主性解決債務之機制，債務人固得無條件
      拒絕債權銀行所提協商方案，而向法院為更生之聲請，然
      需以聲請人於協商程序中已盡其促進協商之義務為前提，
      如聲請人未盡其義務或刻意規避協商前置程序，自不得反
      因此享有得聲請更生程序之利益。故聲請人以前開事由而
      致協商不成立，有刻意違反前開協商前置程序之嫌，與未
      經協商之情形實無二致。
（三）又聲請人固為上開主張，依其提出每月須支出之必要費用
      計有：與配偶之生活費用8,000元、扶養父母費用6,000元
      、交通費 1,000元、勞保費895元、健保費375元及網路費
      775元，合計 17,045元。聲請人目前任職於花蓮縣環保局
      清潔工，月薪17,600元，另因為身心障礙者，每月領取有
      障礙津貼4000元、聲請人之父母每月領有中低收入戶老人
      年金各3,000元及租屋輔助費每月3,600元，合計每月收入
      有31,200元。縱依聲請人自承每月還款民間債務之金額已
      達5,000元，扣除後仍有9,155元可自由運用之餘額，本院
      審酌最大債權銀行遠東銀行提出之協商方案：「72期、0%
      利率、每月還款 5,000元」，尚屬合理，聲請人並無不能
      清償之情事。又倘若聲請人扶養父母之費用係除其每月所
      各自領有中低收入戶老人年金3,000元外，尚須每月6,000
      元之支出，則聲請人之每月收入應減為25,200元，扣除每
      月必要支出及其自承每月還款民間債務 5,000元後，雖僅
      剩餘 3,155元，然聲請人於100年5月16日具狀陳明其與家
      人商討後，兄弟願意幫忙扶養父母，因此對於父母之扶養
      費用每月可減少支出，願意將每月清償債權人之金額提高
      至 5,000元（詳本院卷第76頁），益證聲請人所能還款之
      金額與協商金額相符，聲請人並無不能清償之情事，仍應
      據以向各金融機構銀行聲請協商，清償欠款。故聲請人以
      「未能接受顯超過其足以負擔之還款方案」，與最大債權
      銀行協商不成立後，向本院聲請更生為無理由，應予駁回
      。
四、綜上，本件尚難謂有「不能清償債務或不能清償之虞」之情
    形，其更生之聲請即不符消費者債務清理條例第 3條所定要
    件，且上開欠缺又屬無從補正，依首揭說明，自應駁回其聲
    請。爰裁定如主文。
中    華    民    國    100    年    6    月    10    日
                       臺灣花蓮地方法院民事庭
                           法      官  沈士亮
以上正本係照原本作成。
如對本裁定抗告須於裁定送達後10日內向本院提出抗告狀，並繳
納抗告費新臺幣1,000元。
中    華    民    國    100    年    6    月    10    日
                           法院書記官  杜依玹